臺灣臺北地方法院民事判決　　　　　　 95年度簡上字第289號
上　訴　人
即附帶被上訴人　乙○○原名：.
訴訟代理人　　　陳崇善律師
複　代理人　　　陳泰源律師
被　上訴人
即附帶上訴人　　台灣大來國際信用卡股份有限公司
法定代理人　　　潘柏迪
訴訟代理人　　　丁○○
　　　　　　　　丙○○
　　　　　　　　何岳儒律師
上列當事人間請求清償債務事件，上訴人對於中華民國95年3月2
日本院臺北簡易庭93年度北簡字第27779號第一審判決提起上訴
，被上訴人提起附帶上訴，本院於96年12月7日言詞辯論終結，
判決如下：
    主      文
原判決關於命乙○○給付超過新台幣肆拾玖萬肆仟零捌拾元本息
部分，及該部分假執行之宣告，並訴訟費用之裁判均廢棄。
上開廢棄部分，台灣大來國際信用卡股份有限公司在第一審簡易
之訴及其假執行之聲請均駁回。
乙○○之其餘上訴及台灣大來國際信用卡股份有限公司之附帶上
訴均駁回。
第一審訴訟費用及第二審訴訟費用關於上訴部分，由乙○○負擔
四分之三，餘由台灣大來國際信用卡股份有限公司負擔。第二審
訴訟費用關於附帶上訴部分，由台灣大來國際信用卡股份有限公
司負擔。
    事實及理由
一、被上訴人即附帶上訴人台灣大來國際信用卡股份有限公司（
    下稱台灣大來信用卡公司）起訴主張：上訴人即附帶被上訴
    人乙○○於民國87年7月28日以原名「林德平」申請伊所發
    行之大來國際信用卡（卡號：0000-0000-0000-00）。嗣乙
    ○○於93年2月18日通知伊改名為「乙○○」，要求核發新
    卡（下稱系爭新卡），伊乃於同年2月23日將系爭新卡寄達
    乙○○。系爭新卡自同年5月7日至17日止，先後多次消費共
    計新台幣（下同）823,466元。惟乙○○竟以系爭新卡被竊
    ，遭第三人冒用盜刷，非其消費，而未依約於同年6月10日
    繳款。按信用卡契約第5條第2項前段約定：「持卡人之信用
    卡屬於貴公司之財產，持卡人應妥善保管及使用信用卡。」
    ；同條第5項亦約定：「持卡人違反第2項至第4項約定致生
    應付帳款者，亦應對之負清償責任。」，第7條第1項並約定
    ：「申請人收到信用卡後，應立即在信用卡上簽名，以降低
    遭第三人冒用之可能信。」，均為兩造簽定信用卡合約條款
    所明文約定。乙○○明知重新申請換發數家信用卡，於收受
    銀行寄送之掛號信件時，應立即拆封，並在系爭新卡上簽名
    ，以防被第三人冒用之可能，竟將系爭新卡置於車上並離開
    其視線範圍，顯然有意容忍系爭新卡被竊，遭第三人冒用之
    危險。又乙○○自承遭竊後曾報警，並通知所持用之信用卡
    銀行辦理掛失手續，顯見其明知有遭第三人盜刷信用卡之虞
    ，卻漏未通知伊，致系爭新卡遭第三人盜刷，乙○○顯係違
    反通知義務。爰依信用卡使用契約之法律關係，請求乙○○
    給付823,466元，及自93年7月1日至清償日止，按年息18%計
    算之利息等語。
二、乙○○則以：系爭新卡為印有伊相片、具有彰顯伊個人特性
    之信用卡，可供辨識持卡人與該相片內之伊是否同一，以避
    免信用卡遺失被盜用之風險。而台灣大來信用卡公司之特約
    商店或員工為其履行輔助人，於盜用者使用系爭新卡簽帳時
    ，未確實要求持卡人出示身分證件等或盡到查核義務，致系
    爭新卡遭盜刷，顯係在履約過程，未盡善良管理人之注意義
    務，依民法第224條規定，台灣大來信用卡公司就其履行輔
    助人之故意、過失，應負同一責任。又系爭信用卡乃無限卡
    ，未限制信用額度，台灣大來信用卡公司在相關廣告中既表
    示，每次消費均會「進一步查證您的身分和財產狀況」，可
    見其係居於風險控管之主導地位，竟於伊長期未使用信用卡
    ，突然間消費量增加之情形下，未依前揭廣告內容，確實做
    到風險控管與查核之能事，致系爭新卡遭盜刷，應自負其責
    ，伊無庸清償上開消費帳款等語為辯。
三、原審判決乙○○應給付台灣大來信用卡公司658,773元，及
    自93年7月1日起至清償日止，按年息18%計算之利息，並依
    職權為假執行及依聲請為免為假執行之宣告；另駁回台灣大
    來信用卡公司其餘之訴。乙○○就其敗訴部分，提起上訴，
    聲明為：
    (一)原判決不利於乙○○部分廢棄。
    (二)上開廢棄部分，台灣大來信用卡公司在第一審之訴駁回。
    台灣大來信用卡公司則聲明：上訴駁回。並就其敗訴部分，
    提起附帶上訴，聲明為：
    (一)原判決不利於台灣大來信用卡公司部分廢棄。
    (二)上開廢棄部分，乙○○應給付台灣大來信用卡公司164,69
      3元，及自93年7月1日起至清償日止，按年息18%計算之利
      息。
    乙○○就附帶上訴則聲明：附帶上訴駁回。
四、兩造不爭執事項（見本院卷第157頁正面、反面）：
　  (一)乙○○原名林德平，於87年7月28日以林德平名義向台灣
   　 大來信用卡公司申請使用大來國際信用卡，並領用卡號：
    　0000-0000-0000-00之信用卡（見原審卷一第5、78頁）。
  　(二)乙○○於93年2月18日通知台灣大來信用卡公司，其已改
　    名之事實，並要求核發新卡，台灣大來信用卡公司乃於93
      年2月23日將正面印有乙○○相片之系爭新卡寄送乙○○
      （見原審卷一第79頁）。
　  (三)乙○○於收受放有系爭新卡之掛號信件後，未及拆封及簽
    　名於背面，即置於其車內，惟該車於93年4月21日遭訴外
      人戊○○竊得，乙○○並未立即以電話或他方式通知台灣
      大來信用卡公司上開失竊情事，亦未辦理系爭新卡掛失停
      用手續；戊○○則將系爭新卡交由訴外人甲○○使用，甲
      ○○自93年5月7日至5月17日止，先後持系爭新卡消費共
      823,466元。嗣台灣大來信用卡公司將系爭新卡消費帳單
      寄送至台北縣三重市○○路○段609巷6號3樓之9予乙○○
      （見原審卷一第6、7、80、81頁），乙○○始悉系爭新卡
      遭人冒用消費，乃未於93年6月10日繳款期限前清償上開
      消費款（見原審卷一第33-36頁）。
五、兩造爭執要點（見本院卷第157頁反面）：
 　 (一)乙○○未在系爭新卡背面簽名，致遭他人冒簽盜刷消費，
　    此部分風險應由何人負擔？
  　(二)系爭新卡正面印有乙○○之相片，是否影響兩造之責任？
    　亦即甲○○持用系爭新卡在台灣大來信用卡公司之特約定
      商店消費，倘在客觀上無法辨別甲○○與系爭新卡上乙○
      ○照片非同一人，該特約商店准許甲○○持卡消費，乙○
      ○是否應就收受系爭新卡未即簽名及失卡後未即通報一事
      負責？又倘能辨別非屬同一人者，其責任有無差異？
六、關於乙○○未在系爭新卡背面簽名，致遭他人冒簽盜刷消費
    ，此部分風險應由何人負擔部分：
  (一)台灣大來信用卡公司主張乙○○因更名而申請換發系爭新卡
    ，乙○○未及時在系爭新卡背面簽名，致遭他人冒簽姓名盜
    刷消費，仍應由乙○○負擔清償責任等語。乙○○辯稱台灣
    大來信用卡公司在廣告上宣稱失卡零風險，則失卡所衍生消
    費不應由伊負責；何況，台灣大來信用卡公司亦未及時通知
    伊各筆消費以避免損害擴大云云。經調查：
    1.按本件信用卡約定條款第7條第1項約定「申請人收核發之
      信用卡後，應立即在信用卡上簽名，以降低遭第三人冒用
      之可能性」；未簽名則構成約定條款16條第3項第2款所列
      台灣大來信用卡公司不負擔失竊風險事由（見原審卷一第
      8 頁正反面）。乙○○既聲稱持有多張信用卡使用，對於
      簽名於信用卡以防範他人冒用一節，應有明確認識。然系
      爭新卡早於93年2月下旬即送交乙○○，遲至同年4月21日
      隨車失竊時，乙○○均未拆封書寫姓名；則事後遭人偽簽
      姓名以刷卡消費時，台灣大來信用卡公司特約商店自無從
      察覺筆跡係偽造，其處理筆跡核對即無過失可言。
    2.再者，持卡人得知信用卡遺失或被竊等情形而怠於立即通
      知貴公司，亦為約定條款第16條第3項第1款所載台灣大來
      信用卡公司不承擔失竊風險之一。乙○○既在93年4月21
      日失卡，自應及時通知台灣大來信用卡公司掛失，其因信
      用卡甚多、另有他種信用卡且未拆封系爭新卡郵件等原因
      ，致遺忘系爭新卡已寄達，純係乙○○自身管理不當所致
      ，不得據此主張並未遲延通報台灣大來信用卡公司。
    3.至於乙○○另稱台灣大來信用卡公司應依網路廣告負擔「
      失卡零風險」責任云云；但是網路廣告已同時載明「持卡
      人未於信用卡簽名致遭第三人冒用者」、「持卡人得知信
      用卡遺失或被竊等情形而怠於立即通知本公司」均係失卡
      零風險之除外事由（見原審卷一第130頁）。乙○○此一
      辯詞即非可取。
  (二)因此，乙○○未在系爭新卡簽名，致遭他人冒簽姓名盜刷消
    費，失竊後復未及時通報台灣大來信用卡公司失卡情事，故
    台灣大來信用卡公司與特約商店認可上述刷卡消費之簽名，
    並無過失可言，此部分風險應由乙○○負擔。
七、關於系爭新卡正面印有上訴人之相片，是否影響兩造之責任
    ？亦即甲○○持用系爭新卡在台灣大來信用卡公司之特約定
    商店消費，倘在客觀上無法辨別甲○○與系爭新卡上乙○○
    照片非同一人，該特約商店准許甲○○持卡消費，乙○○是
    否應就收受系爭新卡未即簽名及失卡後未即通報一事負責？
    又倘能辨別非屬同一人者，其責任有無差異部分：
  (一)按相片卡目的在於保障交易安全，方便特約商店查核刷卡消
    費者身分是否係持卡人，減少他人冒用信用卡之糾紛。是以
    相片卡發卡銀行及其特約商店除除核對信用卡簽名之主要義
    務外，另有核對相片與持卡人相符之次要義務，否則即有過
    失。
  (二)系爭新卡係遭訴外人甲○○冒名消費，為兩造所不爭執，就
    年齡而言，甲○○係60年7月16日生，有其口卡片附卷可稽
    （見本院卷第138頁），乙○○係55年4月30日生（見原審卷
    一第9頁），年齡相差五歲多。而甲○○頭髮左分，乙○○
    頭髮左分，甲○○的眉毛內端及外端與眼睛的距離較平均，
    而上訴人兩側眉毛外端較高，即眉毛內側較近眼睛，業據本
    院受命法官當庭勘驗甲○○口卡片上之相片與乙○○另張相
    片信用卡上之相片（該相片與失竊信用卡上之相片相同，為
    台灣大來信用卡公司所不爭執）後，載明於筆錄（本院卷第
    131頁），則台灣大來信用卡公司特約商店審核消費時，就
    持卡人與相片上的人是否同一人，顯未盡核對之責，其就次
    要審查義務之履行與有過失，應類推適用民法第217條第2項
    減輕上訴人清償責任五分之一。台灣大來信用卡公司雖辯稱
    特約商店當時有核對相片，其二人的特徵相似，特約商店已
    盡核對之責云云。非惟為乙○○所否認，且與前揭勘驗筆錄
    不符，況按當事人主張有利於己之事實者，就其事實有舉證
    之責任，民事訴訟法第277條定有明文，台灣大來信用卡公
    司既無法舉證證明其特約商店已盡核對之責，自應負與有過
    失責任。
  (三)按信用卡約定條款第5條第7項約定「貴公司（指台灣大來信
    用卡公司）應確保廣告內容之真實，對持卡人所負之義務不
    得低於廣告之內容。」而台灣大來信用卡公司於廣告表示為
    了保護您的消費權益，及風險控管，於您每筆簽帳消費時，
    均會「進一步查證您的身分和財產狀況，……且無異常的消
    費行為（如與過去消費紀錄中之金額顯不相當）……」（見
    原審卷一第128頁）。然查，乙○○自93年2月23日收到系爭
    新卡至訴外人甲○○於93年5月7日第一筆冒名消費止，均無
    消費紀錄，惟自93年5月7日起至同年月15日止，分別每日消
    費113,120元，32, 630元，279,045元，61,400元，1,584元
    ，76,451元，78,100元，32,223元，77,371元不等（見原審
    卷一第80-81頁），如此與過去消費紀錄中之金額顯不相當
    ，郤未見台灣大來信用卡公司有所謂進一步查證客戶的身分
    和財產狀況，或於消費金額超過多少金額時，通知客戶等等
    風險控管行為，則台灣大來信用卡公司風險控管義務低於廣
    告之內容，自屬與有過失，應再減輕乙○○清償責任五分之
    一。準此，台灣大來信用卡公司僅得請求乙○○給付494,
    080元本息〔計算式：823,466×（1-1／5-1／5）=494,080
    ，元以下四捨五入〕。
八、從而，台灣大來信用卡公司請求乙○○給付494,080元，及
    自93年7月1日起至清償日止，按年息18%計算之利息，為有
    理由，應予准許。逾此範圍之請求，為無理由，應予駁回。
    上開應准許部分，原審為台灣大來信用卡公司勝訴之判決，
    並依職權為假執行之宣告，核無不合，乙○○上訴意旨就此
    部分指摘原判決不當，求予廢棄改判，為無理由，應予駁回
    。至於上開請求不應准許部分，其中164,693元本息部分（
    關於廣告責任部分），原審為台灣大來信用卡公司勝訴之判
    決，尚有未洽，乙○○上訴意旨就此部分指摘原判決不當，
    求予廢棄改判，為有理由，爰由本院將原判決此部分予以廢
    棄，改判如主文第二項所示；其餘164,693元本息部分（關
    於系爭新卡為相片卡之注意義務責任分擔部分），原審為台
    灣大來信用卡公司敗訴之判決，並駁回該部分假執行之聲請
    ，核無違誤，台灣大來信用卡公司附帶上訴意旨指摘原判決
    此部分不當，求予廢棄改判，為無理由，應予駁回。又本件
    事證已臻明確，兩造其餘攻擊防禦方法及證據資料，核與本
    件判決結果不生影響，毋庸一一論述，併予敘明。
九、據上論結，本件乙○○之上訴為一部有理由，一部無理由；
    台灣大來信用卡公司之附帶上訴為無理由。依民事訴訟法第
    436條之1第3項、第449條第1項、第450條、第78條、第79條
    ，判決如主文。
中　　華　　民　　國　　96　　年　　12　　月　　21　　日
                  民事第六庭  審判長法　官　張競文
                  　　　　　　　 　 法　官　曾部倫
                                    法  官  陳文正
以上正本係照原本作成。
本判決不得上訴。
中　　華　　民　　國　　96　　年　　12　　月　　21　　日
                       　　         書記官　黃菀茹
